【裁判字號】    98,訴,1608
【裁判日期】    990322
【裁判案由】    清償債務
【裁判全文】
臺灣臺北地方法院民事判決              98年度訴字第1608號
原      告  行政院衛生署基隆醫院
法定代理人  甲○○
訴訟代理人  許世正律師
被      告  駐臺北越南經濟文化辦事處
法定代理人  乙○○
訴訟代理人  徐建弘律師
複代理人    陳韻如律師
上列當事人間請求清償債務事件，本院於民國99年3月4日言詞辯
論終結，判決如下：
    主  文
原告之訴及假執行之聲請均駁回。
訴訟費用由原告負擔。
    事實及理由
一、按非法人之團體，設有代表人或管理人者，有當事人能力；
    中央或地方機關，有當事人能力，民事訴訟法第40條第3項
    、第4項分別定有明文。查：被告駐臺北越南經濟文化辦事
    處係依據中華民國與越南國政府簽署之「中越雙方互設經濟
    文化辦事處協定」所設立，該協定明訂「雙方同意基於互惠
    原則比照境內其他外國機構，給予雙方上述機構暨官員與傳
    統特權及豁免相同之便利，保護及待遇」、「承認雙方對派
    遣國所擁有供公務使用之動產與不動產，包括一切財物及資
    產，提供安全及防護保障，使其不受任何形式之侵占與侵犯
    」，現任代表為乙○○，有外交部民國99年2月12日外條二
    字第09924003140函在卷可稽（見訴字卷第18頁），是應可
    認被告為越南國政府在我國所設立之機關，依民事訴訟法第
    40條第4項規定，有當事人能力。縱認被告不屬「中央或地
    方機關」之範疇，惟被告設有代表人，有其事務所，且有獨
    立之財產，應認係非法人之團體，依民事訴訟法第40條第3
    項規定，亦可認有當事人能力，故被告辯稱其並無當事人能
    力，殊非可採，合先敘明。
二、原告起訴主張：越南國籍病患DAD THI THUAD（中文譯：桃
    氏順,護照號碼：A00000000A）前因病由基隆市救護車送至
    原告就診，期間自94年11月8日至95年4月18日，醫療費用共
    計新臺幣（下同）1,038,181元，後經原告依社服途徑協助
    募款補助減免303,956元，現尚積欠醫療費用749,731元未清
    償，原告於94年12月21日即函文被告希協助解決本件醫療費
    用清償相關事宜，被告勞工管理組於95年4月17日委派NGUYE
    NXUAN（阮春造）至原告醫院辦理桃氏順出院事宜,對積欠之
    醫療費用承諾越南政府會負責處理，並簽立醫療費用付款切
    結書併保證代負履行責任，於95年4月18日NGUYENXUAN（阮
    春造）另簽立出院聲明書，並再次口頭保證被告會負責清償
    積欠之醫療費用，後將桃氏順帶離醫院，被告既委派勞工管
    理組負責處理，且授權代表並同意簽立付款切結書承擔債務
    並保證代負履行責任，被告事後亦無反對之意思表示，則依
    民法第169條表見代理、第300條債務承擔、第739條保證責
    任規定，被告依法應負給付之責任。並聲明：(1)被告應給付
    原告749,731元，及自支付命令送達之翌日起至清償日止，
    按週年利率百分之5計算之利息。(2)願供擔保，請准宣告假
    執行。
三、被告之抗辯：
  (一)「醫療費用分期付款切結書」上之簽名「NGUYENXUAN」，經
    查「NGUYENXUAN」確為被告所屬之官員「阮春造」，惟其當
    日至原告醫院探視病患桃氏順（DAO THI THUAN），遭原告
    強要求其於該切結書上以其個人及被告之名義為簽名，始同
    意桃氏順出院並遣返越南，惟「阮春造」僅係被告所屬勞工
    組之職員，並無任何權利代表被告為任何法律行為，故其以
    被告名義為系爭切結書上保證人之簽具，並無任何法律上之
    效力！又其又非以代理之方式為之，亦無表明代理之意旨，
    且原告亦知悉其之身分對被告並無代表之權限，則顯然亦無
    所謂表現代理之適用。
  (二)民法第127條第4款規定：「左列各款請求權，因2年間不行
    使而消滅：四、醫生、藥師、看護生之診費、藥費，報酬及
    其墊款」，原告主張被告應給付系爭醫療費用，無非以「醫
    療費用分期付款切結書」為依據，惟該切結書上之日期為95
    年4月17日，又原告遲至98年3月26日始向鈞院聲請核發支付
    命令，顯然已逾2年之請求權時效，被告依法為時效消滅之
    抗辯。並聲明：(1)原告之訴駁回。(2)如受不利之判決，願供
    擔保請准宣告免為假執行。
四、兩造不爭執之事實：
  (一)桃氏順（DAO THI THUAN）曾於94年11月8日至95年4月18日
    因硬腦膜下出血及呼吸道狹窄合併呼吸衰竭至原告住院就診
    ，迄出院時之醫療費共計1,038,181元，經減免303,956元後
    ，尚應給付原告醫療費用共計749,731元。
  (二)阮春造（NGUYENXUAN）曾於95年4月17日書立醫療費用分期
    付款切結書予原告，其上記載病患桃氏順於94年11月8日至
    95年4月18日在原告醫院治療，共積欠醫療費用1,022,209元
    ，因家庭經濟確實有困難，無法出院時繳清，本人確實有誠
    意償還此筆醫療費用等情，於下方另以手寫方式記明：「本
    國政府會儘快處理償還費用事宜」之文字，而立切結書人欄
    有簽寫阮春造之姓名，保證人欄則記明「越南經濟文化辦事
    處」，而斯時阮春造在被告擔任勞工組之職員。
  (三)原告曾分別於94年12月21日、95年1月24日發函向被告表示
    請被告協助桃氏順給付系爭醫療費及遣送回越南一事，並經
    被告收受，被告亦曾於95年4月24日發函向原告表示請原告
    協助減免姚氏順之醫療費用，並經原告收受。
  (四)原告尚未曾對切結書之主債務人阮春造求償。
五、本件應探究者為：(1)被告是否應依民法第169條表見代理、
    第300條債務承擔、第739條保證責任之規定，負給付醫療費
    用之責？(2)如(1)為是，原告之請求權是否已罹於時效？茲析
    述如下：
  (一)原告主張被告應依民法第169條表見代理、第300條債務承擔
    、第739條保證責任之規定，負給付醫療費用之責，無非以
    被告勞工組職員阮春造（NGUYENXUAN）於95年4月17日所書
    立之「醫療費用分期付款切結書」為據，然「醫療費用分期
    付款切結書」係記載：「病患DAO THI THUAN自94年11月8日
    至95年4月18日在貴院住院治療，共積欠醫療費用新臺幣壹
    佰貳萬兩仟貳佰零玖元整…本國政府會儘快處理償還費用事
    宜…立切結書人：NGUYENXUAN…保證人：越南經濟文化辦事
    處」（見審訴字卷第35頁），自形式上觀之，阮春造（NGUY
    ENXUAN）係以立切結書人身份簽立該文件，被告僅為保證人
    ，則是否可認被告有民法第300條承擔DAO THI THUAN醫療債
    務之意？殊值懷疑。再者，保證人欄位上僅有載明被告之名
    稱，並無任何表明被告代表人或其他意定代理人之字樣，可
    否認依代理之法理已對被告發生效力，被告應依第739條保
    證責任之規定，負給付醫療費用之責？亦有可疑。
  (二)縱寬認因阮春造（NGUYENXUAN）不諳法律，相關欄位記載有
    誤，自「醫療費用分期付款切結書」整體觀之，可認立切結
    書人應指被告，阮春造（NGUYENXUAN）有表明為被告代理人
    之旨，惟被告斯時代表人為黃如理，有外交部前揭函文可按
    （見訴字卷第18頁），則被告否認當時有授權阮春造（NGUY
    ENXUAN）簽立「醫療費用分期付款切結書」，而原告亦未能
    提出足以認定阮春造（NGUYENXUAN）有經被告授權之文件或
    證據，自不能僅以阮春造（NGUYENXUAN）有簽立「醫療費用
    分期付款切結書」，而認該切結書已對被告發生效力。
  (三)民法第169條前段規定：「由自己之行為表示以代理權授與
    他人，或知他人表示為其代理人而不為反對之表示者，對於
    第三人應負授權人之責任」，原告雖另主張被告應依民法第
    169條表見代理之規定，負給付醫療費用之責，然原告未能
    提出被告有何「由自己之行為表示以代理權授與阮春造（NG
    UYENXUAN）」，或「知阮春造（NGUYENXUAN）表示為其代理
    人而不為反對之表示」之事實及證據，原告主張被告應負表
    現代理之責，自無所據。又阮春造（NGUYENXUAN）當時為被
    告勞工組職員，其至原告醫院探視桃氏順（DAO THI THUAN
    ）並辦理出院相關事宜，可認係其職責所在，惟尚無從以此
    即逕推認阮春造（NGUYENXUAN）有代理被告簽署代償或保證
    文件之授權，併為敘明。
  (四)綜上，依現有證據無從認定被告應依民法第169條表見代理
    、第300條債務承擔、第739條保證責任之規定，負給付醫療
    費用之責，而爭點(1)既為否定之認定，自無探究爭點(2)之必
    要。
六、從而，原告依民法第169條、第300條、第739條規定，訴請
    被告應給付原告749,731元，及自支付命令送達之翌日起至
    清償日止，按週年利率百分之5計算之利息，為無理由，應
    予駁回。原告之訴既經駁回，其假執行之聲請，已失所附麗
    ，應併予駁回。
七、本件事證已臻明確，兩造其餘攻防方法及所提證據，業經審
    酌，核與本件判決結果無影響，爰不逐一論述，併此敘明。
八、據上論結，本件原告之訴為無理由，依民事訴訟法第78條，
    判決如主文。
中    華    民    國    99    年     3    月    22    日
                  民事第四庭  法  官  張文毓
以上正本係照原本作成。
如對本判決上訴，須於判決送達後20日內向本院提出上訴狀（須
附繕本）。
中    華    民    國    99    年    3     月    22    日
                              書記官  賴敏慧

司法院資訊處製作；財團法人民間司法改革基金會備份。
